【裁判字號】    98,建上易,4
【裁判日期】    980715
【裁判案由】    返還不當得利等
【裁判全文】
臺灣高等法院臺中分院民事判決         98年度建上易字第4號
上  訴  人  華倫工業股份有限公司
                        號
法定代理人  乙○○
                        號
訴訟代理人  王有民律師
複代理人    洪主雯律師
被上訴人    捷陽營造有限公司
法定代理人  甲○○
訴訟代理人  陳益軒律師
複代理人    張正忠律師
複代理人    黃柏霖律師
上列當事人間請求返還不當得利等事件，上訴人對於民國97年ll
月12日台灣台中地方法院97年度建字第7號第一審判決提起上訴
，經本院於98年7月l日言詞辯論終結，判決如下：
    主  文
原判決關於下開上訴人敗訴部分廢棄。
上開廢棄部分，被上訴人應給付上訴人新台幣壹佰伍拾萬元，及
自民國九十七年一月十七日起，至清償日止，按週年利率百分之
五計算之利息。
第一、二審訴訟費用（除確定部分外）由被上訴人負擔。
    事實及理由
一、本件上訴人於原審起訴主張：兩造於民國（下同）86年7月7
    日簽訂「大裕包裝工業股份有限公司廠房辦公室新建工程」
    承攬契約，由被上訴人承攬上訴人位於中縣大里市○○區○○
    街20號之廠房辦公室新建工程（下稱第一期工程），總工程
    款為新台幣（下同）3850萬元，及另追加原辦公室大門及餐
    廳大門更改為「不鏽鋼」，增設電眼、自動門、強化玻璃等
    工程，工程款為34萬7796元；玻璃材質更改、增加反射功能
    等工程款為30萬4114元；嗣兩造再於86年12月15日另簽立工
    程契約，由被上訴人承攬上訴人位於前址之「華倫工業股份
    有限公司廠房新建工程」（下稱第二期工程），總工程款為
    2600萬元；惟被上訴人以「上訴人就第一期工程部分尚有
    110萬元尾款、追加工程款34萬7796元、30萬4114元部分、
    第二期工程尾款70萬元、追加鋼架及周邊工程70萬3194元、
    鋁窗工程147萬2560元，均未給付」為由，提起給付工程款
    之訴，請求上訴人給付1,794,506元及2,875,754元及法定利
    息」。終經原審法院以90年訴字第1761號判決、鈞院94年度
    建上更（二）字第6號判決認定上訴人應給付被上訴人2,451
    ,910 元及利息確定，其理由略謂：「華倫公司尚有第一期
    尾款l10萬、追加工程款651,910元、第二期工程尾款70萬元
    ，共計2,451,910元未給付；至華倫公司所辯稱伊支付之發
    票日89年1年25日、票號AG0000000號面額150萬元之支票（
    以下簡稱系爭支票），捷陽營造有限公司（以下簡稱捷陽公
    司）並未受領，自不得謂係華倫公司給付承攬人捷陽公司之
    工程款等語」。惟系爭支票確係上訴人支付，由丁○○領取
    ，用以支付本件工程款；另簽發票號AS0000000，發票日87
    年6月20日、面額100萬元支票予大裕包裝工業股份有限公司
    （以下簡稱大裕公司），顯係上訴人代被上訴人墊付工程款
    。又被上訴人尚應給付工程遲延之違約金33,940,000元，另
    上訴人申請使用執照時，上訴人復先行墊付被上訴人關於曾
    朝聘積欠被上訴人5％稅金約90萬元。是被上訴人應給付上
    訴人37,340,000元。故爰依不當得利之法律關係提起本件訴
    訟，求為判決被上訴人（即被告）應給付上訴人（即原告）
    300萬元及法定利息。
二、經原審為上訴人全部敗訴之判決，上訴人僅就系爭發票日89
    年l年25日、票號AG0000000號面額150萬元部分，提起上訴
    ，其餘判決上訴人敗訴部分，因上訴人未上訴而告確定，本
    件以下不予贅敘。至上訴人於本院聲明：（一）原判決關於
    駁回上訴人下開請求部分廢棄。（二）被上訴人應給付上訴
    人150萬元及自起訴狀繕本送達翌日起至清償日止，按年息5
    ％計算之利息。併稱：
    （一）系爭支票為上訴人以法定代理人乙○○名義簽發、交
          付上訴人後，由丙○○背書，交付訴外人丁○○，作
          為代墊被上訴人應給付丁○○之工程款，而丁○○於
          原審法院90年度訴字第1761號給付工程款事件、89年
          度訴字第1596號給付工程款事件中所証稱或陳述內容
          ，足見上訴人公司指示其追加工程部分277,750元，
          均由上訴人付清。除此之外，均係丁○○與被上訴人
          間之承攬關係。系爭150萬元支票款項既係由丁○○
          領取，丁○○與上訴人間復無其他法律關係，再參以
          保証書所載，亦証系爭支票確係支付本件工程款之用
          。
    （二）至証人丁○○即加祿有限公司（以下簡稱加祿公司）
          之法定代理人於原審法院90年度訴字第1761號給付工
          程款事件中具結証稱：追加部分總計約3、40萬元，
          追加是捷陽公司所雇用的曾朝聘口頭要求施工，華倫
          公司總經理陳玉蕙也在場。伊所提出之估價單上除載
          明華倫公司付清的項目以外，就是捷陽公司對伊追加
          部分，其計425,444元等語。其於原審法院89年度訴
          字第1596號加祿公司與被上訴人間給付工程款事件中
          ，主張伊承攬被上訴人所取得之「華倫工業股份有限
          公司廠房新建工程」中之「鋼架及週邊工程」，雙方
          約定總工程價為1497萬4千元，追加工程款703,194元
          ，總計1567萬7194元，已完工驗收，惟被上訴人僅支
          付1400萬元，扣除華倫公司代墊之277,550元，捷陽
          公司尚欠伊1,399,444元等語。足見証人丁○○對追
          加工程之法律關係究係存在伊與捷陽公司間或伊與華
          倫公司間，混淆不清。
    （三）卷附保証書上所載票據固非本件系爭支票，但亦可証
          被上訴人確已積欠丁○○等小包工程款，故由被上訴
          人之代理人曾朝聘與上訴人之代理人丙○○、一同出
          面與丁○○三方協商，約定丁○○完成工程後，由上
          訴人直接墊付部分工程款予小包丁○○之方式係有前
          例。
三、被上訴人固不否認訴外人加祿公司之法定代理人丁○○所稱
    ，該公司於86年ll月28日承攬被上訴人所取得「華倫工業股
    份有限公司廠房新建工程」中之「鋼架及週邊工程」，總價
    款1497萬4千元，被上訴人並於89年5月21日前已給付加祿公
    司1400萬元，剩餘工程款1,399,444元未付之事實，惟辯稱
    ：
    （一）被上訴人已給付加祿公司之1400萬元工程款中，並不
          包含系爭150萬元之支票。但於言詞辯論中則稱此150
          萬元包含於已給付加祿公司之1400萬元中。
    （二）訴外人丁○○固有領取系爭支票之事實，惟依丁○○
          於原審之証述內容，並不能証明上訴人給付之原因，
          自無從判斷被上訴人因其給付而受有利益及被上訴人
          之受有利益為無法律上之原因。況系爭支票之發票人
          為乙○○個人而非上訴人，如何謂上訴人有代被上訴
          人墊付工程款之事實？縱如上訴人主張系爭支票交付
          訴外人丁○○之過程屬實，惟給付之原因多端，不限
          於代被上訴人墊付應給付加祿有限公司丁○○之工程
          款，渠等間是否為借貸、清償…不得而知，甚至是否
          係丙○○與丁○○私人債務關係，而與上訴人及加祿
          公司無涉。上訴人就不當得利之主張要件未盡証明之
          責。
    （三）系爭支票並無訴外人曾朝聘或被上訴人之背書，是否
          如上訴人所言係曾朝聘收執後交丁○○兌現，已有可
          疑，至上訴人所提出之保証書所載之票據，則與本件
          無涉。
    （四）另前案鈞院96年建上更（二）字第6號民事判決已認
          定系爭支票非上訴人給付工程款之範圍，上訴人重覆
          起訴於法有違。
    故聲明：駁回上訴。
四、本件上訴人主張：兩造於86年簽訂「大裕包裝工業股份有限
    公司廠房辦公室新建工程」承攬契約，由被上訴人承攬上訴
    人位於中縣大里市○○區○○街20號之廠房辦公室新建工程，
    並將其中部分工程轉由小包丁○○承包，嗣被上訴人曾訴請
    上訴人給付未付之工程款1,794,506元及2,875,754元及法定
    利息。經原審法院以90年訴字第1761號判決及本院94年度建
    上更（二）字第6號確定判決認定上訴人應給付被上訴人2,
    451,910元及利息。上開判決理由中認定系爭發票日為89年l
    月25日、票號AG0000000號、發票人乙○○、面額150萬之支
    票非上訴人給付被上訴人系爭工程款之範圍等情。已據其提
    出前揭判決書為証，復為被上訴人所不爭執，並經本院調閱
    台灣台中地方法院90年度訴字第1761號、本院94年度建上更
    （二）字第6號給付工程款卷証核閱屬實，自堪信為真正。
    又上訴人主張系爭支票係由伊公司之法定代理人陳玉蕙簽發
    、丙○○背書、交付訴外人丁○○以代墊被上訴人應支付丁
    ○○之系爭工程款等語。已據其提出支票影本為証（見原審
    卷第57頁），復經証人丁○○証稱係其兌領等語，核與中國
    信託商業銀行股份有限公司97年4月ll日函覆之支票影本所
    載相符（見原審卷第95、96頁）。被上訴人對系爭支票為丁
    ○○所兌領一節並不爭執，惟否認係為代墊伊應支付予丁○
    ○之工程款。並以前揭情詞置辯。是本院自應審究者乃（一
    ）兩造就系爭支票既於本院94年度建上更（二）字第6號給
    付工程款中已為論究，於有無爭點效之適用？（二）丁○○
    收受之系爭150萬元支票，被上訴人是否因而受有不當利益
    而符合民法第179條規定？
五、按學說上所謂之「爭點效」，係指法院於確定判決理由中，
    對訴訟標的以外當事人所主張或抗辯之重要爭點，本於兩造
    辯論之結果所為之判斷結果，除有顯然違背法令，或當事人
    提出新訴訟資料足以推翻原判斷之情形外，於同一當事人間
    ，就與該重要爭點有關之他訴訟，不得再為相反之主張，法
    院亦不得作相異之判斷而言，其乃源於訴訟上之誠信原則及
    當事人公平之訴訟法理而來。是「爭點效」之適用，除理由
    之判斷具備「於同一當事人間」、「非顯然違背法令」及「
    當事人未提出新訴訟資料足以推翻原判斷」等條件外，必須
    該重要爭點，在前訴訟程序已列為足以影響判決結果之主要
    爭點，經兩造各為充分之舉證，一如訴訟標的極盡其攻擊、
    防禦之能事，並使當事人適當而完全之辯論，由法院為實質
    上之審理判斷，前後兩訴之標的利益大致相同者，始應由當
    事人就該事實之最終判斷，對與該重要爭點有關之他訴訟負
    結果責任，以符民事訴訟上之誠信原則。本件上訴人於兩造
    間前給付工程款案件中，就系爭支票係辯稱為伊給付予被上
    訴人之工程款。被上訴人則否認收受系爭支票，致為前案認
    定被上訴人既未收受系爭支票，更遑論兌現，而認定上訴人
    未向被上訴人給付此150萬元支票之工程款。但上訴人於本
    案中則主張此150萬元支票係交付被上訴人之承攬人丁○○
    ，以代墊被上訴人應給付丁○○之工程款等情。此與上訴人
    於前案中主張之事實固不全然相同。前案亦認定此非被上訴
    人收受之工程款。但此可認係上訴人於前案未盡攻擊防禦之
    責，未能就系爭支票雖交予被上訴人之承攬人丁○○兌領，
    但係其為墊付被上訴人工程款之真意應為抵銷之敘明。致受
    前案為上訴人敗訴之判決。稽諸前開說明，上訴人再為本件
    就系爭支票係伊支付被上訴人小包丁○○之陳述並主張，與
    前案認定系爭支票非上訴人給付被上訴人之工程款一節，即
    無爭點效之適用。
六、次按凡無法律上之原因而因他人之給付而受有利益，致他人
    受有損害者，應負歸還利益之責。此觀民法第179條規定自
    明。本件上訴人曾交付系爭150萬元面額之支票予被上訴人
    之承攬人加祿公司法定代理人丁○○。另如前揭所述，本院
    94年度建上更（二）字第6號兩造間給付工程款事件之確定
    判決亦認定上訴人給付之系爭支票非其已給付被上訴人工程
    款之範圍。又加祿公司曾訴請被上訴人給付工程款，其主張
    被上訴人僅給付伊1400萬元。有調閱之台灣台中地方法院89
    年度訴字第1596號卷足稽。是苟加祿公司計算被上訴人給付
    加祿公司之1400萬元工程款中包含此150萬元票款。被上訴
    人即受有免為給付加祿公司此150萬元之利益，而因前本院
    94年度建上更（二）字第6號確定判決已認定此非上訴人給
    付被上訴人系爭工程款之範圍，則上訴人則受有支付此150
    萬元之損失。苟加祿公司所主張已受被上訴人給付之1400萬
    元中不含此150萬元票款，則被上訴人尚應就此金額給付加
    祿公司，被上訴人則未受上訴人給付加祿公司系爭支票之利
    益。而查，証人丁○○固於本件証稱：工程結束，後期的尾
    款，曾朝聘（即被上訴人於系爭工程之代理人）都未給付，
    且不出面，至於系爭150萬元之支票係被上訴人給付伊之工
    程款或華倫公司給付的，因時間太久，伊已忘記等語（見原
    審卷第149至150頁）。惟証人丁○○復証稱其伊與華倫公司
    並無承攬契約，但有些追加工程係華倫公司直接發包給伊，
    系爭支票是入伊戶頭等語（見原審卷第149頁反面、第150頁
    ）。其所負責之加祿公司於原審法院89年度訴字第1596號給
    付工程款事件中主張其向被上訴人承攬系爭工程中之鋼架及
    週邊工程，總價14,974,000元，追加工程款為703,194元，
    共計15, 677,194元，被上訴人僅支付1400萬元，華倫公司
    代支付追加工程中之277,750元，尚有1,399,444元未獲清償
    等語。其請求被上訴人給付系爭工程款之金額已不足系爭支
    票金額150萬元。又証人丙○○亦証稱：乙○○與丁○○並
    無任何契約關係，當初係拿乙○○名義之支票墊付，當時因
    找不到曾朝聘，而伊負責工程監工，故伊在系爭票面背書等
    語（見本院卷第56頁）。核與其於本院90年度上字第37號給
    付工程款案件中証稱，當時因找不到曾朝聘本人，而交付加
    祿公司丁○○系爭150萬元的工程款（見前開卷第一宗第200
    頁）等語及卷附支票影本所載相符。再參以系爭工程之次承
    攬人加祿公司除追加工程703,194元部分外，既未與上訴人
    華倫公司有任何交易、契約，其請求被上訴人未給付工程款
    僅1,39 9,444元，不足系爭支票金額。又系爭支票票根上亦
    載明「捷陽（尾）」等字樣（見原審卷第152頁反面、本院
    90 年度上字第37號卷第一宗第128頁）。是由次承攬人加祿
    公司法定代理人丁○○之收受定作人即上訴人給付其法定代
    理人名義簽發之支票前述各情以觀。上訴人所稱伊交付系爭
    支票予被上訴人之小包丁○○以墊付本件工程款一節，衡諸
    常情，自係可採。
七、再者，証人丁○○雖另稱：華倫公司應該沒有代墊過工程款
    一節（見原審卷第150頁），惟其於另案訴請被上訴人給付
    工程款之案件中則於起訴狀陳稱：其向被上訴人請求工程款
    中已扣除華倫公司代墊之工程款（見原審法院89年度訴字第
    1596號卷起訴狀）。況丁○○所自承為其簽名之保証書，其
    內容略謂：曾朝聘、丁○○為保証人，保証華倫公司新建工
    程於87年12月31日前完成，並由華倫公司交付日期12月24日
    、面額150萬元、票號0000000號之支票乙紙，並墊付予丁○
    ○兌現（見原審卷第152頁）。復經証人丙○○証述明確（
    見本院卷第56頁反面），是証人前述証稱上訴人未代墊過工
    程款一節，顯係錯誤之陳述。雖被上訴人另以系爭工程早於
    88年l月25日完工，上訴人無庸再簽發89年l月25日期之系爭
    支票墊付加祿公司之工程款，以促使加祿公司早日完工，足
    見上訴人無墊付之必要等語置辯。惟証人丙○○於本院已証
    稱：因找不到曾朝聘，被上訴人復表示其僅借牌予曾朝聘使
    用，訴外人丁○○稱如不代墊，即要拆除已施作之建物，上
    訴人為使工程順利，才代墊這筆工程款等語（見本院卷第56
    頁）。再參以前述保証書之記載內容，是自難認上訴人之給
    付系爭支票，為明知無給付之義務而故為給付。
八、綜上所述，上訴人主張伊簽發系爭支票墊付被上訴人應給付
    訴外人加祿公司之工程款等情為可採，被上訴人前揭抗辯為
    無可取。從而，上訴人本於不當得利之法律關係，請求被上
    訴人給付150萬元及自起訴狀繕本送達翌日即97年l月17日起
    至清償日止，按年息5％計算之法定遲延利息，為有理由，
    應予准許。原審就此部分為上訴人敗訴之判決，尚有未洽。
    上訴意旨指摘原判決不當，求予廢棄改判，為有理由。爰由
    本院予以廢棄改判，如主文第二項所示。又本件事証已臻明
    確，兩造其餘攻擊防禦方法與判決之結果不生影響，自無庸
    一一論究，併此敘明。
九、據上論結，本件上訴為有理由，依民事訴訟法第四百五十條
    、第七十八條，判決如主文。
中    華    民    國    98    年    7     月    15    日
                民事第六庭    審判長法  官  袁再興
                                    法  官  盧江陽
                                    法  官  吳惠郁
以上正本係照原本作成。
不得上訴。
                                    書記官  周巧屏
中    華    民    國    98    年    7     月    17    日
                                                      Ｍ


司法院資訊處製作；財團法人民間司法改革基金會備份。
